臺灣高等法院高雄分院民事判決
111年度上字第97號
上  訴  人  莊增瀧  
訴訟代理人  孫志鴻律師
被 上訴 人  潘怡瑄  


訴訟代理人  陳世明律師
            梁家豪律師
上列當事人間請求變更負責人登記事件，上訴人對於中華民國11
1年1月24日臺灣屏東地方法院110年度訴字第289號第一審判決提
起上訴，本院於民國111年7月13日言詞辯論終結，判決如下：
    主  文
上訴駁回。
第二審訴訟費用由上訴人負擔。
    事實及理由
一、上訴人主張：伊於屏東市○○路0號3-4樓（下稱系爭房屋）出
    資設立大豐護理之家，並於民國107年6月間與被上訴人訂立
    委任契約，借用被上訴人名義登記為大豐護理之家負責人，
    惟由伊實際經營。嗣伊於110年1月20日與被上訴人終止上開
    契約，請被上訴人配合變更負責人為訴外人黃秀苗，然遭被
    上訴人拒絕，為此爰依借名登記、委任及不當得利之法律關
    係提起本訴，並聲明：被上訴人應配合大豐護理之家變更負
    責人為黃秀苗。
二、被上訴人則以：被上訴人於102年間即籌設大豐護理之家，
    於103年1月10日經屏東縣政府審核符合設立標準許可籌設，
    故大豐護理之家開業執照為被上訴人自有。而上訴人因有意
    經營長照機構事業，故於107年2月6日承租系爭房屋作為經
    營養護機構使用，並與被上訴人於107年6月21日簽立聘僱合
    約書（下稱系爭合約書），聘僱被上訴人擔任長照機構專業
    負責人，並要求被上訴人將大豐護理之家開業執照借其營業
    使用，作為系爭合約書約定被上訴人應履行之義務之一，大
    豐護理之家開業執照既為被上訴人所自有，上訴人請求被上
    訴人須將大豐護理之家開業執照登記負責人變更為他人，於
    法無據等語，資為抗辯。並聲明：被上訴人之訴駁回。
三、原審判決上訴人敗訴，上訴人不服提起上訴，聲明：㈠原判
    決廢棄；㈡被上訴人應配合大豐護理之家變更負責人為黃秀
    苗。被上訴人則聲明：上訴駁回（反訴部分，經判決後未據
    兩造上訴已確定，不在本院審理範圍內，爰不再贅）。
四、本件不爭執事項：
  ㈠大豐護理之家登記負責人為被上訴人，被上訴人以大豐護理
    之家名義，於106 年6月30日向恩承企業有限公司（下稱恩
    承公司）承租系爭房屋作為營業場所，原許可設置床數為99
    床，先開放3 樓49床，嗣於108年9月間再開放4樓50床。　
  ㈡系爭房屋於107年2月6日改由上訴人向恩承公司承租，兩造復
    於107年6月21日簽訂系爭合約書，大豐護理之家改由上訴人
    經營。
五、本件爭點：上訴人請求被上訴人應將大豐護理之家負責人變
    更為黃秀苗，有無理由？茲分述本院之判斷如下：
  ㈠按當事人主張有利於己之事實者，就其事實有舉證之責任，
    民事訴訟法第277條前段定有明文。是以主張借名關係存在
    之原告，於被告未自認下，須就此項利己事實，包括兩造曾
    合意借名，以及具體之借名登記內容等，負舉證責任。
　㈡上訴人主張大豐護理之家原係由系爭房屋之所有權人許主培
    借用被上訴人名義登記，上訴人向許主培承租系爭房屋後，
    許主培及被上訴人均同意借名予上訴人云云。惟此部分業經
    被上訴人否認，揆諸前揭論述，上訴人自應就此有利之事實
    ，負舉證之責。而查：
　⒈大豐護理之家係由被上訴人於102年11月間向屏東縣政府申請
    籌設，經屏東縣政府於103年1月10日許可籌設，又被上訴人
    先以大豐護理之家為承租人，於106年6月30日向恩承公司承
    租屏東市○○路0號3、4樓房屋，於107年2月6日再改由上訴人
    承租，兩造復於107年6月21日簽訂系爭合約書，為兩造所不
    爭執，此部分之事實已堪認定。
　⒉上訴人雖主張大豐護理之家實為許主培所有，為免再費時處
    理護理之家申請設立程序，方向許主培「借牌」經營，若非
    許主培同意提供開業證照，上訴人不會承租云云。惟查：
　⑴上訴人聲請詢問之證人黃秀苗證稱：我是109年3月31日任職
    ，知道大豐護理之家是107年6月21日立案，我的老闆及實際
    負責人為上訴人，我所有的行政管理及照護品質管理報告的
    對象都是上訴人，由上訴人經營管理並負責盈虧，其餘及之
    前的部分我不知悉，也沒有看過系爭合約書等語（見原審卷
    第267至269頁）。由證人黃秀苗之證述，僅能證明證人黃秀
    苗任職期間大豐護理之家之實際經營者為上訴人，參以證人
    黃秀苗係於109年3月31日至大豐護理之家任職，斯時兩造早
    已簽訂系爭合約書，由上訴人經營大豐護理之家並自負盈虧
    ，被上訴人僅協助上訴人營運，惟無從依此證明大豐護理之
    家為許主培或上訴人借用被上訴人之名義設立，且該護理之
    家既為被上訴人申請設立，兩造又未約明被上訴人於系爭合
    約終止或消滅後，有配合辦理變更大豐護理之家負責人之義
    務，是證人黃秀苗所為證述，無從為有利上訴人之認定。
　⑵又證人許主培證稱：大豐護理之家是被上訴人設立的，申請
    的所有程序都是被上訴人辦的，是大豐護理之家的實際負責
    人，不是名義上的負責人，我在106年間和被上訴人簽訂屏
    東市○○路0號3、4樓房屋之租約，後來107年間變更承租人為
    被上訴人，本來是被上訴人要做護理之家的業務，被上訴人
    要找股東來裝潢要花很多錢，但不是很順利，後來上訴人說
    要租，我就請上訴人與被上訴人去談，若是由被上訴人當負
    責人，因為大豐護理之家設立也過了，就可以開始營業，我
    就出房子給上訴人承租，被上訴人在大豐護理之家有負責的
    工作，即督導、考核，主管機關也有要負責人去上很多課，
    不是負責現場照護，是負責評鑑部分，大豐護理之家是被上
    訴人的等語（見原審卷第262至266頁）。審酌證人許主培上
    開證述，與兩造所提出之租約相符，亦核與本院向屏東縣政
    府衛生局所函調之大豐護理之家申請設立資料相合（見外放
    大豐護理之家申請設立資料），參以證人許主培與兩造亦無
    恩怨，衡情當無甘冒偽證罪追訴之風險而為虛偽證述之理，
    其證述應可採信。依證人許主培之證述，並參酌上開大豐護
    理之家申請設立、開業之相關資料，大豐護理之家既為被上
    訴人所自行籌辦，經屏東縣政府衛生局許可而成立，大豐護
    理之家及開業執照自均屬被上訴人所有。上訴人又未提出其
    他證據，其主張大豐護理之家實係證人許主培借用被上訴人
    名義申請設立，上訴人因承租系爭房屋，故許主培及被上訴
    人同意上訴人借名登記云云，自難採信。
　⑶而上訴人與恩承公司（負責人為證人許主培）所簽訂之系爭
    房屋租賃契約，第2條上雖以手寫「主管機關允許收案」等
    詞，然由前後文義客觀觀之，係指前開租賃契約之始期，難
    認恩承公司有提供大豐護理之家相關證照予上訴人之意，且
    如上訴人所稱，上訴人取得大豐護理之家開業執照係承租系
    爭房屋之重要之點，為杜爭議，衡情上訴人應會要求將此重
    要部分明確載明於租賃契約，惟上開契約中並未有許主培或
    恩承公司允諾出借大豐護理之家開業執照，或上訴人向恩承
    公司或許主培「借牌」經營大豐護理之家之約定，甚或移轉
    經營權等相類文字記載，上訴人此舉既與常情相悖，自難採
    信。
　⑷系爭合約書雖約定由被上訴人「出名」擔任「大豐護理之家
    」之負責人，房屋租金由上訴人支付，大豐護理之家之債務
    由上訴人負擔，所得及利潤亦由上訴人收取（見原審卷第73
    頁），惟參兩造於本院陳稱系爭合約書上所載上訴人每月支
    付予被上訴人6萬元之對價，係包括包括被上訴人提供牌照
    ，擔任負責人跟協助督導（見本院卷第102、103頁）等情綜
    合以觀，探求當事人真意，應係上訴人支付對價向被上訴人
    「借用」已設立、可營運之大豐護理之家及開業執照（即一
    般所稱之「借牌」）。至於約定被上訴人「出名」擔任大豐
    護理之家負責人，係因大豐護理之家既早經被上訴人申請設
    立登記，為符登記名義外觀，以及日後主管單位稽查而為約
    定，難認兩造係就被上訴人已設立登記完畢之大豐護理之家
    重為借名登記約定。又系爭合約書並未就契約屆期而消滅或
    終止時，被上訴人負有將大豐護理之家之負責人變更之特約
    ，則系爭合約書終止或消滅時，被上訴人自不負將其所有之
    大豐護理之家及開業執照變更為上訴人所有或上訴人所指定
    之人之義務。大豐護理之家及開業執照既為被上訴人所有，
    上訴人主張依不當得利之法律關係，請求被上訴人配合辦理
    變更，同無理由。
　㈢綜上，上訴人既無法舉證大豐護理之家係由許主培借用被上
    訴人名義所設立，或兩造間存有借名登記法律關係，系爭合
    約亦無約定於終止後，被上訴人有辦理大豐護理之家負責人
    變更之義務，上訴人依借名登記、委任契約及不當得利之規
    定，請求被上訴人配合將大豐護理之家變更負責人為黃秀苗
    ，均屬無理。又上訴人雖再聲請傳訊證人許主培到院為證，
    惟證人許主培既已於原審明確證述如上，本院認無再予傳訊
    之必要，爰不再依上訴人之請求予以傳訊調查，併予敘明。
六、綜上所述，上訴人依借名登記、委任契約之法律關係，及不
    當得利之規定，請求被上訴人應配合大豐護理之家變更負責
    人為黃秀苗為無理由，不應准許。從而原審為上訴人敗訴之
    判決，並無不合。上訴論旨指摘原判決不當，求予廢棄改判
    ，為無理由，應駁回上訴。又本件事證已明，兩造其餘攻防
    及證據，經斟酌後，認均不足以影響本判決之結果，爰不逐
    一論述。
七、據上論結，本件上訴為無理由，依民事訴訟法第449條第1項
    、第78條，判決如主文。
中　　華　　民　　國　　111 　年　　8 　　月　　10　　日
                            民事第二庭    
                                審判長法  官  黃國川　　
                                      法  官  何佩陵　　
                                      法  官  李怡諄
以上正本證明與原本無異。
如對本判決上訴，須於判決送達後20日內向本院提出上訴狀，其
未表明上訴理由者，應於上訴後20日內向本院提出上訴理由書（
均須按他造當事人之人數附繕本）。上訴時應提出委任律師或具
有律師資格之人之委任狀，並依附註條文規定辦理。如委任律師
提起上訴者，應一併繳納上訴審裁判費。
中　　華　　民　　國　　111 　年　　8 　　月　　10　　日
                                     書記官  梁美姿
附註：
民事訴訟法第466條之1：
對於第二審判決上訴，上訴人應委任律師為訴訟代理人，但上訴
人或其法定代理人具有律師資格者，不在此限。
上訴人之配偶、三親等內之血親、二親等內之姻親，或上訴人為
法人、中央或地方機關時，其所屬專任人員具有律師資格並經法
院認適當者，亦得為第三審訴訟代理人。
第1項但書及第2項情形，應於提起上訴或委任時釋明之。